臺灣高等法院臺南分院刑事裁定
110年度毒抗字第554號
抗  告  人  臺灣臺南地方檢察署檢察官
被      告  甲○○
上列抗告人因被告聲請觀察勒戒案件，不服臺灣臺南地方法院中
華民國110年6月15日裁定（110年度毒聲字第582號），提起抗告
，本院裁定如下：
    主  文
原裁定撤銷，發回臺灣臺南地方法院。
    理  由
一、抗告意旨略以：
　㈠毒品危害防制條例第20條第1項所定，犯毒品危害防制條例第
    10條之罪者，檢察官「應」聲請法院裁定之規定，係立法者
    所為強制規定。且觀之毒品危害防制條例通盤規定，亦未見
    有課以檢察官於聲請「觀察、勒戒」前，應優先選擇「附命
    戒癮治療之緩起訴處分」，故關於「附命戒癮治療之緩起訴
    處分」與否之審酌判斷，應係立法者賦與檢察官裁量審酌之
    職權，非得認係施用毒品者所得享有之程序權利。
　㈡被告是否適用戒癮治療程序，原係法律賦與檢察官之裁量權
    限，檢察官對於適於緩起訴處分之被告，「得」依行政院所
    訂頒之毒品戒癮治療實施辦法及完成治療認定標準，於緩起
    訴處分時，為附命完成之處分。此既屬檢察官之裁量職權，
    要非法院所得審酌，若檢察官未為「附命戒癮治療之緩起訴
    處分」，而係聲請法院裁定「觀察、勒戒」，除檢察官有違
    法或濫用其裁量權之情事外，法院亦僅得依法裁定被告令入
    勒戒處所執行觀察勒戒，尚無擅以其他方式替代之權。
　㈢被告前因施用毒品案件，多次入監執行，最近一次甫於民國1
    09年12月28日執行完畢，再犯本案。又被告因公共危險案件
    ，經法院判處有期徒刑6月確定，而被告自承沒有能力易科
    罰金，即將入監執行，且附命戒癮治療之緩起訴處分需自費
    就診，則被告如何能自費、前往指定之醫療院所就診？以上
    各情，足認被告有施用毒品之習慣，亦不適合為戒癮治療。
    檢察官審酌上情，而認被告不宜為緩起訴戒癮治療，依法聲
    請觀察勒戒，並無何違法或明顯失當之處，尚無由法院自由
    裁量以其他方式替代之權。
　㈣綜上，原審疏未審酌上開規範意旨，指檢察官於本案裁量有
    瑕疵，除與立法本旨有悖外，更已侵犯立法者賦與檢察官於
    個案中審酌是否附命戒癮治療之緩起訴處分之裁量權限，自
    難認為適法。爰依法提起抗告，請撤銷原裁定，更為適當合
    法之裁定。
二、按犯毒品危害防制條例第10條之罪者，檢察官應聲請法院裁
    定，或少年法院（地方法院少年法庭）應先裁定，令被告或
    少年入勒戒處所觀察、勒戒，其期間不得逾二月，毒品危害
    防制條例第20條第1項定有明文。次按毒品危害防制條例第2
    0條第3項、第23條第2項均於109年1月15日修正公布，並均
    於同年7月15日生效施行，其中第20條第3項規定修正為「依
    前項規定為觀察、勒戒或強制戒治執行完畢釋放後，三年後
    再犯第10條之罪者，適用前2項之規定」。第23條第2項規定
    修正為「觀察、勒戒或強制戒治執行完畢釋放後，三年內再
    犯第10條之罪者，檢察官或少年法院（地方法院少年法庭）
    應依法追訴或裁定交付審理」。又按109年1月15日修正公布
    、同年7月15日施行之毒品危害防制條例第20條第3項規定，
    犯第10條之罪於觀察、勒戒或強制戒治執行完畢釋放後，三
    年後再犯第10條之罪者，適用本條前2項之規定。上開所謂
    「三年後再犯」，只要本次再犯（不論修正施行前、後）距
    最近1次觀察、勒戒或強制戒治執行完畢釋放，已逾三年者
    ，即該當之，不因其間有無犯第10條之罪經起訴、判刑或執
    行而受影響（最高法院109年度台上字第3826號判決意旨參
    照）。
三、被告於110年3月17日6時30分許，在臺南市○○區○○路000號住
    處內，施用第二級毒品甲基安非他命1次之事實，已據被告
    於警詢、偵查時坦承不諱，並有接受尿液採樣同意書、委託
    檢驗尿液代號與真實姓名對照認證單、臺南市政府衛生局11
    0年3月29日濫用藥物尿液檢驗結果報告各1份附卷可稽，又
    有甲基安非他命1包、吸食器1組、玻璃球1個扣案可證，足
    認被告於上開時、地，確有施用第二級毒品甲基安非他命之
    犯行甚明。
四、又被告前因施用毒品案件，經原審法院以90年度毒聲字第11
    85號裁定送強制戒治後，於91年5月2日停止強制戒治釋放出
    所，有臺灣高等法院被告前案紀錄表在卷可按。從而，被告
    本案施用第二級毒品行為時，距其前案（最近1次）強制戒
    治執行完畢釋放，已逾三年，屬新法毒品危害防制條例第20
    條第3項所定「三年後」再犯之情形，至為明確。且揆諸上
    開最高法院判決意旨，不因其間有無犯毒品危害防制條例第
    10條之罪經起訴、判刑或執行而受影響。依上所述，檢察官
    依據毒品危害防制條例第20條第3項、第1項規定向原審法院
    聲請裁定送觀察、勒戒，洵屬有據。
五、按毒品危害防制條例第24條第1項，採行「觀察、勒戒」與
    「緩起訴之戒癮治療」並行之雙軌模式，並無「緩起訴之戒
    癮治療」應優先於「觀察、勒戒」的強制規定，但檢察官適
    用刑事訴訟法第253條之1第1項及第253條之2對被告為緩起
    訴處分時，另應「參酌刑法第57條所列事項及公共利益之維
    護」，並「認以緩起訴為適當」者，始得為之。而檢察官是
    否適用該規定對被告為緩起訴處分，自得本於上開規定及立
    法目的，妥為斟酌、裁量，始予決定。被告並非當然享有為
    附命完成戒癮治療之緩起訴處分之權利，被告縱提出該項聲
    請，亦僅在促請檢察官注意得否予以適用，檢察官並不受被
    告聲請之拘束。是檢察官就此裁量權之行使苟無濫用或不當
    情形，自不得任意指為違法（最高法院103年度台上字第246
    4號判決意旨參照）。且其裁量之結果，如認適於對被告為
    緩起訴處分者，固須於緩起訴處分中說明其判斷之依據，惟
    其如認為應向法院聲請觀察、勒戒者，自無需贅語交代不適
    於為緩起訴處分之理由。再者，毒品危害防制條例所規定之
    觀察、勒戒處分，其立法意旨在幫助施用毒品者戒除毒癮，
    該處分之性質非為懲戒行為人，而係為消滅行為人再次施用
    毒品之危險性，目的在戒除行為人施用毒品之身癮及心癮措
    施；觀察、勒戒係導入一療程觀念，針對行為人將來之危險
    所為預防、矯治措施之保安處分，以達教化與治療之目的，
    可謂刑罰之補充制度，從而，毒品危害防制條例本身所規定
    之觀察、勒戒及強制戒治等保安處分，雖兼具剝奪自由權利
    之性質，卻有刑罰不可替代之教化治療作用，是對於施毒者
    有利或不利之認定，端在何種程序可以幫助施用毒品之人戒
    除施用毒品之行為，尚非由法院逕行認定緩起訴戒癮治療係
    對施用毒品者較為有利。承上說明，抗告法院原則上應尊重
    檢察官職權之行使，僅就抗告意旨所指事項為有限之低密度
    審查，除檢察官之判斷有違背法令、事實認定有誤或其裁量
    有重大明顯瑕疵外，尚不得任意指為違法。
六、查本件檢察官依據前開各項證據，認定被告確有施用第二級
    毒品之事實，並於斟酌全案卷證、刑法第57條所列事項及公
    共利益之維護，而認被告不適合為附命完成戒癮治療之緩起
    訴處分，乃依職權裁量選擇向法院聲請將被告裁定送觀察、
    勒戒，其雖未於聲請書內具體敘明被告不適於為附戒癮治療
    緩起訴處分之理由，惟揆諸前揭說明，仍難認其裁量有何違
    法或重大明顯失當之處。又本案檢察官於聲請觀察勒戒前，
    雖未告知被告觀察、勒戒之法律要件及效果，亦未予被告就
    是否觀察勒戒，或以戒癮治療為緩起訴處分條件等事項，於
    事前表示意見之機會，即聲請法院裁定令被告送勒戒處所觀
    察勒戒，惟依上說明，仍不能逕解為係不利於被告而有所謂
    裁量瑕疵之情事。
七、綜上所述，原裁定以檢察官所指揮的檢察事務官曾經考慮讓
    被告接受「緩起訴之戒癮治療」；復被告酒駕案件，係判處
    短期刑罰有期徒刑6月，縱被告無法易科罰金，但未必不能
    在服滿刑期之後再進行自費戒癮治療，故以此為由否決「緩
    起訴之戒癮治療」方式，不符合比例原則；又檢察官聲請書
    並未說明是否曾經評估戒癮治療的可能性，或被告有不適合
    以緩起訴方式自費進行戒癮治療的原因等為由，因而駁回檢
    察官觀察、勒戒之聲請，非無商榷之餘地。檢察官提起本件
    抗告，為有理由，自應將原裁定撤銷，並為慮及被告之審級
    利益，爰發回原審法院，另為妥適之裁定。
八、據上論斷，應依刑事訴訟法第413條前段，裁定如主文。
中　　華　　民　　國　　110 　年　　7 　　月　　16　　日
                  刑事第三庭    審判長法　官  陳連發
                                      法　官  何秀燕
                                      法　官  洪榮家
以上正本證明與原本無異。
不得再抗告。
　　　　　　　　　　　　　　　　　　　書記官  謝麗首
中　　華　　民　　國　　110 　年　　7 　　月　　16　　日